臺灣高等法院臺中分院刑事判決
111年度上訴字第2106號

上  訴  人  
即  被  告  王雅生


選任辯護人  彭冠寧律師(法律扶助基金會扶助選任)
上  訴  人  
即  被  告  康義佶


選任辯護人  常照倫律師
上列上訴人因傷害等案件，不服臺灣臺中地方法院110年度訴字
第1446號中華民國111年6月28日第一審判決（起訴案號：臺灣臺
中地方檢察署110年度偵字第14584號），提起上訴，本院判決如
下：
    主  文
原判決撤銷。
王雅生犯傷害罪，處拘役伍拾日，如易科罰金，以新臺幣壹仟元
折算壹日。
康義佶犯恐嚇危害安全罪，處拘役伍拾日，如易科罰金，以新臺
幣壹仟元折算壹日。扣案西藏刀壹把沒收之。其餘被訴部分無罪
。
    犯罪事實
一、康義佶於民國110年3月23日12時20分許，將他駕駛的車牌號
    碼00-0000號自用小客車停放在臺中市○區○○街00號楊耀南擺
    設的攤位前面，因楊耀南要收攤上貨故請康義佶移車未果，
    雙方發生爭執，而在隔壁同街21號擺攤做生意的王雅生見狀
    走過來，對康義佶說「這個阿伯東西收好了要上貨了，你車
    不走？」，引起康義佶不悅，在臺中市○區○○街00號騎樓與
    王雅生以「不然你現在要怎樣」等語互嗆，2人並用手互推
    後，康義佶於同日12時22分許，將上開自用小客車移開，竟
    基於恐嚇的犯意，從他的車上取出西藏刀1把，走至臺中市○
    區○○街00號前騎樓，將西藏刀舉高，並對王雅生恫稱「你以
    為你年輕我就怕你、你比較大聲我就怕你」，王雅生遇此不
    法侵害，見狀心生恐懼，為防衛自己生命身體的安全，於是
    趁隙上前欲奪下該刀，而他是具有正常識別能力的成年人，
    依他的社會生活與工作經驗，可以預見奪刀的過程中可能使
    對方受傷，竟仍基於縱使對方受到傷害也不違背他的本意的
    犯意，先以左手抓住康義佶的右手，將康義佶身體靠在牆壁
    上，因康義佶不願放開該刀而奮力掙扎，於是王雅生用腳將
    康義佶絆倒在地，以右腳跪地、左腳跪在康義佶的左胸前，
    再以左手抓住康義佶的右手臂壓在地上的方式壓制康義佶，
    並奪下該西藏刀，康義佶因之受有左側第七根肋骨骨折、左
    側前胸壁挫傷、頭部外傷合併臉部擦傷、右側手部擦傷、右
    側手肘擦傷等傷害，而王雅生在壓制康義佶的過程中也受了
    左側手肘擦傷、右側膝部擦傷、左側前臂擦傷等傷害，經警
    獲報到場處理，扣得康義佶所有西藏刀1把。
二、案經王雅生、康義佶訴由臺中市政府警察局第一分局移送臺
    灣臺中地方檢察署檢察官偵查起訴。
    理    由
壹、程序方面：檢察官、上訴人即被告王雅生（下稱王雅生）、
    上訴人即被告康義佶（下稱康義佶）及辯護人等於本院審判
    程序中，對於本判決引用相關具有傳聞性質的證據資料，均
    表示同意作為本案證據使用，且本案所引用的非供述證據，
    也是合法取得，依法都可以作為認定犯罪事實的依據。
貳、認定犯罪事實所憑之證據及理由：
一、王雅生、康義佶都否認有上開犯行，王雅生辯稱：我是出於
    自衛，因為康義佶先拿刀出來，作勢要砍我，我趁他不注意
    的時候才奪刀，並不是互毆，且刀子奪完之後我馬上就放開
    他然後報警等語；康義佶辯稱：我把車子停放在該處，有人
    說那邊不能停，不讓我停，然後我就移動車子，後來我經過
    19、21號中間，結果王雅生就說我之前有撞到他的招牌，他
    就拿煎叉刺我，讓我流血，是因為王雅生用煎叉刺我，用桿
    麵棍弄我的肚子，我才去拿我的西藏刀等語。
二、根據王雅生、康義佶的答辯，本院認為本案主要爭點為：⑴
    康義佶的行為該負什麼罪責；⑵王雅生的行為是否該負傷害
    罪責。
　　綜合判斷如下：
　㈠王雅生於上開時間、地點，如何因康義佶在臺中市○區○○街00
    號前停車擋道致發生爭執，康義佶如何拿出西藏刀並對王雅
    生高舉該刀，王雅生如何奪下該刀並致2人受有上開傷害等
    情，已經王雅生於原審審理時具結證述明確（見原審卷第25
    2頁至第262頁），並有衛生福利部臺中醫院診斷證明書2件
    附卷可證（見偵卷第59頁至第61頁），復經原審勘驗案發現
    場監視錄影光碟檔名「BZCJ0325.MP4」檔案，結果顯示：⑴
    畫面顯示時間：2021/03/23　12:19:31至12:20:52，康義佶
    （穿著白色上衣）與王雅生（穿著黑色背心）在臺中市○區○
    ○街00號前爭吵，雙方無武器；⑵畫面顯示時間：12:20:52至
    12:21:45，雙方走進臺中市○區○○街00號前騎樓下爭吵；⑶畫
    面顯示時間：12:21:45至12:22:28，康義佶將白色自小客車
    移置道路；⑷畫面顯示時間：12:22:28至12:22:40，康義佶
    手持扣案西藏刀1支，走向臺中市○區○○街00號（見原審卷第
    97頁、第101頁至第104頁勘驗筆錄及擷取照片），可認王雅
    生的陳述並非虛言。
　㈡康義佶雖以前詞置辯，惟在場目擊全案經過情形的證人汪聘
    閔於原審審理時證稱：110年3月23日12時許，我看到楊耀南
    要收攤，叫康義佶去移車，康義佶說不讓楊耀南出去，王雅
    生聽到就過來，要調解楊耀南跟康義佶，結果公親變事主，
    變成康義佶跟王雅生在臺中市○區○○街00號前發生口角爭執
    。王雅生跟康義佶先在楊耀南車旁邊發生口角爭執，後來王
    雅生跟康義佶有從楊耀南這臺車跟康義佶這臺車中間走到騎
    樓這邊，當時王雅生跟康義佶在那邊用手推來推去，兩人都
    有出手推對方，以「不然你現在要怎樣」等語互嗆，（當庭
    播放監視畫面錄影光碟檔案BZCJ0325，110年3月23日12:20:
    52至至12時21分45秒之間，錄影光碟聽到有人說「不然你要
    怎樣」）這段是康義佶及王雅生當時在用手互推當時所說的
    話，雙方在那邊嗆來嗆去之後，康義佶去移車，迴轉停在雜
    貨店前面從休旅車下去，又走進騎樓裡面時，當時我看到康
    義佶揮刀要嚇王雅生，刀拿高而已，沒有捅下去，王雅生一
    手搶康義佶拿的刀，後來康義佶及王雅生兩個就跌倒，刀子
    被王雅生搶走，在康義佶去車上拿刀之前，我沒有看到王雅
    生手上有拿煎叉或擀麵棍，只是在那邊罵而已。王雅生將被
    告康義佶手上的刀搶下來之後，警察就來了等語（見原審卷
    第153頁至第165頁）。查核證人汪聘閔的陳述內容，他就自
    己親身目睹王雅生如何與康義佶發生爭執、康義佶如何移車
    、如何拿出西藏刀對王雅生高舉、王雅生如何奪下該刀的整
    體過程證述清楚明確，且與王雅生陳述的情節相符，本院考
    量證人汪聘閔與王雅生、康義佶2人間並無親誼或仇怨，應
    無動機誣陷康義佶或迴護王雅生，況且他於原審作證前已經
    具結擔保自己會據實陳述，依照一般常情，證人汪聘閔應該
    不致於甘冒偽證罪責而故意說謊，而他所述「在康義佶去車
    上拿刀之前，我沒有看到王雅生手上有拿尖叉或擀麵棍」的
    情節，在場的證人楊耀南於原審也證稱「當時沒有看到王雅
    生手上有拿尖叉跟擀麵棍」等語（見原審卷第152頁），
　　實難採信康義佶此部分指述。況且證人吳文雄於原審證稱「
    （問：當時你扶康義佶去…就醫，就醫過程中康義佶有無跟
    你說他的左胸或左肋骨斷裂的傷勢是怎麼造成的？）有講他
    們在推擠，有在地上翻滾，可能有壓到」、「（問：康義佶
    當時手上有受傷流血，在你扶康義佶就診過程中或回來的過
    程中，康義佶有無跟你說他的手受傷流血是因為煎叉戳到或
    刺到？）沒有」等語（見原審卷第249頁、第250頁），則康
    義佶說他遭到王雅生持桿麵棍、煎叉攻擊致他受傷一事，應
    是事後卸責之詞，難以採為不利王雅生的認定。
　㈢刑法第305條之恐嚇危害安全罪，所稱以加害生命、身體、自
    由、名譽、財產之事，恐嚇他人者，係指以使人生畏怖心為
    目的，而通知將加惡害之旨於被害人而言。又所謂恐嚇，指
    凡一切言語、舉動足以使人生畏怖心者均屬之，而該言語或
    舉動是否足以使他人生畏怖心，應依社會一般觀念衡量之，
    且僅以受惡害之通知者心生畏懼而有不安全之感覺為已足，
    不以發生客觀上之危害為要件。本案康義佶於上開時地拿著
    西藏刀對王雅生高舉的動作，已使王雅生心生畏懼，詳如前
    述，康義佶自應負恐嚇罪責。雖康義佶於警詢供稱：該刀是
    在黃昏市場買的，純粹欣賞用等語（見偵卷第39頁），而他
    的辯護人辯稱：扣案西藏刀為法器，康義佶無恐嚇犯意等語
    ，但是本件扣案的西藏刀形狀尖銳（見偵卷第73頁），一般
    人在口角爭吵的場合看到這樣的西藏刀被高高的舉起來對著
    自己，即使沒有砍下來發生實害，仍然會使人心生畏懼，康
    義佶及他的辯護人所辯前詞，不足以採為有利康義佶的認定
    。
　㈣刑法上之故意，分直接故意（確定故意）與間接故意（不確
    定故意）。前者是指刑法第13條第1項規定「行為人對於構
    成犯罪之事實，明知並有意使其發生者，為故意」，後者是
    指同條第2項規定「行為人對於構成犯罪之事實，預見其發
    生，而其發生並不違背其本意者，以故意論」。王雅生於上
    開時地遭遇康義佶持刀恐嚇的不法侵害，為防衛自己生命身
    體的安全，於是趁隙上前欲奪下該刀，雖然王雅生沒有持桿
    麵棍、煎叉攻擊康義佶的故意傷害犯行，但王雅生是具有正
    常識別能力的成年人，依他的社會生活與工作經驗，可以預
    見奪刀的過程中可能使對方受傷，竟仍以左手抓住康義佶的
    右手，將康義佶身體靠在牆壁上，用腳將康義佶絆倒在地，
    因康義佶奮力掙扎，王雅生於是以右腳跪地、左腳跪在康義
    佶的左胸前，再以左手抓住康義佶的右手臂壓在地上的方式
    壓制康義佶而奪下該西藏刀，顯然王雅生行為當時縱使康義
    佶受到傷害也不違背他的本意，王雅生具有傷害的間接故意
    甚為明確，且康義佶所受前述傷害，與遭王雅生奪刀時所為
    上開行為間，具有相當因果關係，王雅生自應負傷害罪責。
　㈤對於現在不法之侵害，而出於防衛自己或他人權利之行為，
　　不罰。但防衛行為過當者，得減輕或免除其刑，刑法第23條
    定有明文。本件王雅生於上開時地遭遇康義佶持刀恐嚇的不
    法侵害，為防衛自己生命身體的安全，於是趁隙上前奪下該
    刀致康義佶受傷等情，已詳述如前，可知康義佶舉刀的行為
    確實對王雅生的生存權造成不法侵害，王雅生在該不法侵害
    尚未終止之際，出手奪刀，應係為防衛自己的生存權，惟王
    雅生在出手奪刀時，非不得以其他平和的方式達其防衛自己
    生存權的目的，卻因一時氣憤，以手抓推、腳跪壓的方式導
    致康義佶受到上開傷害，其防衛行為顯已逾越必要程度及相
    當性，而有過當情形，王雅生仍應負傷害罪責。
　㈥綜合以上論證，本案事證明確，應依法論罪科刑。
參、論罪說明：　
一、王雅生的行為構成刑法第277條第1項傷害罪，康義佶的行為
    構成同法第305條恐嚇罪。
二、王雅生上開以手抓推、腳跪壓的方式導致康義佶受到上開傷
    害，是基於同一傷害人身體之犯意，於密接時間、相同地點
　　侵害同一法益，為接續犯，應包括論以一罪。
三、王雅生所為，係為防衛自己的生存權，已見前述，雖然他的
    行為防衛過當，造成康義佶受傷，但他是因為康義佶對著他
    高舉西藏刀，在奪刀過程中，康義佶仍不願放開該刀而奮力
    掙扎所致，衡量當時情勢，康義佶的行徑顯然難辭其咎，實
    難對王雅生嚴加苛責，本院認應減輕王雅生的刑度，以求事
    理之平。　　
肆、康義佶被訴傷害罪嫌部分
一、公訴意旨另認康義佶上開時地基於傷害之犯意，徒手毆打王
    雅生，致王雅生因而受有左側手肘擦傷、右側膝部擦傷、左
    側前臂擦傷等傷害，因認康義佶犯刑法第277條第1項傷害罪
    嫌等語。
二、被告未經審判證明有罪確定前，推定其為無罪；犯罪事實，
    應依證據認定之，無證據不得認定犯罪事實。又不能證明被
    告犯罪或其行為不罰者應諭知無罪之判決，刑事訴訟法第15
    4條、第301條第1項分別定有明文。
三、公訴意旨認康義佶涉有此部分傷害罪嫌，是以王雅生指述他
    與康義佶衝突過程中，他的雙手及右腳膝蓋皆有擦傷，並有
    衛生福利部臺中醫院診斷證明書1件附卷可證（見偵卷第59
    頁）。經查：本案王雅生於前述時、地，固受有左側手肘擦
    傷、右側膝部擦傷、左側前臂擦傷等傷害，惟王雅生於警詢
    中指述「我奪刀過程沒被砍傷，只有制伏過程中有擦傷」、
    「(問：你將對方制伏在地板後？還有無肢體衝突？） 沒有
    」等語（見偵卷第42、43頁）；於原審審理時證稱「(問：
    請求提示鈞院卷第61頁被告王雅生答辯狀第二頁，下方你有
    描述整個過程，當時你說『你一手抵住他的脖子在騎樓柱子
    上，問他要不要把西瓜刀放掉，他拒絕，然後你又一腳絆倒
    他，然後一腳跪在他胸腔。』，過程是否如你當時所述?）沒
    有錯」、「（問：康義佶這些傷勢，是否你和康義佶在搶刀
    時拉扯造成的？）我不否認，因為是我壓制他，他在掙扎，
    我也有因為他掙扎而去擦傷」、「（問：你和康義佶發生糾
    紛，發生肢體衝突時，你跟康義佶有無共同在地上翻滾？）
    完全沒有，就是直接壓在地上而已」等語（見原審卷第255
    、257、258頁），由王雅生的陳述內容，可知在他對康義佶
    奪刀的過程中，因康義佶奮力掙扎，他直接以手抓推、腳跪
    壓的方式將康義佶直接壓在地上，2人間並無翻滾的情形，
    則王雅生所受上開擦傷，衡情應是壓制康義佶時自己手腳接
    觸地面所致，難認康義佶有何積極傷害王雅生的行為。此外
    ，依檢察官認康義佶涉犯此部分犯行所舉之證據，尚未達於
    通常一般之人均不致有所懷疑而得確信其為真實之程度，王
    雅生指訴康義佶此部分傷害罪嫌，尚屬不能證明。
伍、撤銷原判決的說明　
一、王雅生於上開時、地如何奪下康義佶手中的西藏刀，他行為
    當時縱使康義佶受到傷害也不違背他的本意，王雅生所為具
    有傷害的間接故意，已見前述，原審未詳予勾稽卷內事證，
    認康義佶所受傷害是王雅生基於傷害之犯意所致，自有未洽
    。又康義佶被訴傷害罪嫌，尚屬不能證明，已如前述，原審
    卻認康義佶此部分行為構成刑法第277條第1項之傷害罪，並
    以此部分傷害行為吸收恐嚇行為，恐嚇行為不另論罪，認事
    用法自有違誤。
二、王雅生以前述辯詞提起上訴，不可採信，康義佶否認恐嚇犯
    行，也不可採，本院已經在前面說明清楚，王雅生上訴及康
    義佶關於恐嚇部分上訴都無理由；而康義佶被訴傷害罪嫌不
    能證明，已詳如前述，原審為康義佶此部分有罪之判決，容
    有未洽，康義佶提起上訴，否認傷害犯行，指摘原審判決此
    部分不當，為有理由，且原審判決有上述瑕疵，自應由本院
    將原審判決撤銷改判。
陸、科刑說明　
一、依照刑法第57條規定，以王雅生、康義佶的責任為基礎，考
    量下列各項事由：⑴王雅生前有違反毒品危害防制條例、妨
    害風化等前科，康義佶並無前科，有臺灣高等法院被告等前
    案紀錄表在卷可參。⑵本案因康義佶停車擋道發生糾紛，王
    雅生為被擋道的楊耀南出言相助，卻不思理性處理，致事態
    擴大，康義佶竟持刀恐嚇，這2人的行為都是社會的負面教
    材，非常不可取。⑶王雅生、康義佶犯後都否認犯行，且雙
    方迄今尚達成和解，都沒有任何積極填補損害的作為。⑷王
    雅生、康義佶2人分別自述的生活狀況及智識程度（見原審
    卷第322頁至第323頁）等一切情況，分別判處如主文第2、3
    項所示之刑，並均諭知易科罰金之折算標準。
柒、沒收部分：
    扣案之西藏刀1把為康義佶所有，作為本案犯行所用之物，
    已經康義佶供述明確（見原審卷第313頁），應依刑法第38
    條第2項規定宣告沒收。
捌、康義佶被訴傷害部分罪嫌不能證明，已詳如前述，此部分自
    應為康義佶無罪之諭知。
據上論斷，依刑事訴訟法第369條第1項前段、第364條、第299條
第1項前段、第301條，判決如主文。　　
本案經檢察官王宜璇提起公訴，檢察官施清火到庭執行職務。　
中　　華　　民　　國　　111 　年　　11　　月　　17　　日
              　　刑事第四庭    審判長 法　官  蔡名曜  
　　　      　　　　　　　　　　　     法　官  邱鼎文   
     　　　　　　　　　　　　　　 　   法　官  鄭永玉   

以上正本證明與原本無異。
傷害部分得上訴，其餘不得上訴。
如不服本判決應於收受送達後20日內向本院提出上訴書狀，其未
敍述上訴理由者，並得於提起上訴後20日內向本院補提理由書(
均須按他造當事人之人數附繕本)「切勿逕送上級法院」。因疫
情而遲誤不變期間，得向法院聲請回復原狀。

                                      書記官   林姿妤 
　　　　　　　　　　　　　　　　
中　　華　　民　　國　　111 　年　　11　　月　　17　　日
附錄本案論罪科刑法條：
中華民國刑法第277條
傷害人之身體或健康者，處5年以下有期徒刑、拘役或50萬元以
下罰金。
刑法第305條
以加害生命、身體、自由、名譽、財產之事恐嚇他人，致生危害
於安全者，處2年以下有期徒刑、拘役或9千元以下罰金。